【裁判字號】    98,執消債更,62
【裁判日期】    991122
【裁判案由】    更生執行事件
【裁判全文】
臺灣基隆地方法院民事裁定          98年度執消債更字第62號
債  務  人  趙國祥
債  權  人  國泰世華商業銀行股份有限公司
法定代理人  汪國華
債  權  人  萬泰商業銀行股份有限公司
法定代理人  盧正昕
債  權  人  安泰商業銀行股份有限公司
法定代理人  齊百邁
債  權  人  台新國際商業銀行股份有限公司
法定代理人  吳清文
債  權  人  兆豐國際商業銀行股份有限公司
法定代理人  王榮周
債  權  人  陽信商業銀行股份有限公司
法定代理人  林彭郎
債  權  人  遠東國際商業銀行股份有限公司
法定代理人  洪信德
債  權  人  臺灣新光商業銀行股份有限公司
法定代理人  李增昌
債  權  人  中國信託商業銀行股份有限公司
法定代理人  辜濂松
債  權  人  張政雄
上列當事人聲請消費者債務清理更生事件，本院裁定如下：
    主  文
債務人所提如附表一所示之更生方案應予認可，並自本裁定確定
之次月起，於每月15日前給付向各債權人為給付。
債務人在未依更生條件全部履行完畢前，其生活程度應受如附表
二所示之限制。
    理  由
一、按債務人有薪資、執行業務所得或其他固定收入，法院認更
    生方案之條件公允者，得不經債權人會議可決，逕依債務人
    之聲請或依職權以裁定認可更生方案；法院為認可之裁定時
    ，因更生方案履行之必要，對於債務人在未依更生條件全部
    履行完畢前之生活程度，得為相當之限制，消費者債務清理
    條例第64條第1項、第62條第2項（下稱本條例）分別定有明
    文。
二、經查，本件債務人聲請更生，前經本院以97年度消債更字第
    32 7號民事裁定開始更生程序在案，有上開裁定一份在卷可
    參。而債務人於民國（下同）99年7月2日第二次所提出之修
    正後更生方案，主張自法院認可更生方案裁定確定之次月起
    ，以每一個月為一期，第1 期至第24期每期清償新臺幣（下
    同）19,000元，第25期至第72期每期清償24,000元，第73期
    至第96期每期清償30,000元，共計清償96期（8 年）等語。
    前經本院函請各債權人於文到7 日內，以書面確答是否同意
    債務人所提之前開更生方案，其中(一)債權人台新國際商業銀
    行股份有限公司具狀確答同意債務人所提之更生方案；(二)債
    權人中國信託商業銀行股份有限公司則為附條件之同意（債
    務人需拋棄期限利益等）；(三)債權人臺灣新光商業銀行股份
    有限公司及張政雄則於收受送達後，逾期不為確答同意與否
    之表示，依法應視為同意；(四)其餘債權人則認為債務人之更
    生方案：(1)清償成數過低，損及債權人之權益；(2)債務人之
    配偶，倘仍有工作能力，應積極尋找工作，以分擔家計；(3)
    債務人之子，現就讀國立海洋大學，可透過打工或其他相類
    方式半工半讀完成學業，故債務人給予其子每月5,000 元之
    生活費，有下修之空間；(4)債務人名下仍有房產，理應選擇
    適時適度處分該房產，以減輕債務，且房貸名目上雖為債務
    ，然實質上係債務人藉由逐期繳交貸款以達累積財富之目的
    ，故債務人用以支出房屋貸款之費用，至多僅能以當地合理
    之租金費用提列；(5)債務人本次所提出之更生方案，相較於
    第一次所提出之更生方案，每月薪資驟減至42,000元，就此
    部分應請債務人或第三人提出每日工作時數、車行排班班表
    或因公司業務關係致工作車趟驟減等文件以資證明，以避免
    債務人有隱匿收入之嫌；(6)債務人現年僅43歲，距依勞動基
    準法所定之強制退休年齡65歲計，尚有22年之勞動能力，足
    認其具備相當之工作能力，應積極開源努力勤奮工作以增加
    收入償還債務，誠實面對己身所造成之債務，且依中華民國
    銀行商業同業公會全國聯合會現已通知各會員銀行就協商毀
    諾案件，提供債務人個別協商一致性機制，諸如延長還款期
    數為180期0利率之清償方案，則債務人若再與債權銀行協商
    ，本件債務可全數清償完畢等語。因本件同意及視為同意債
    務人所提之更生方案之債權人人數，並未逾本件全體無擔保
    及無優先債權人人數之二分之一，致無法依本條例第60條第
    2 項規定視為債權人會議可決。
三、次查，債務人於99年11月18日第三次所提出之更生方案，其
    清償總額合計為2,451,000 元，為已申報無擔保及無優先權
    債權總額3,911,311元之62.66%（小數點第2位以下四捨五入
    ，惟本院斟酌下述情事認其更生方案，尚屬公允、適當、可
    行：
    (一)債務人現任職欣榮通運股份有限公司，擔任曳引車（貨櫃
      拖車）司機，工作內容為自基隆港及基隆市之貨櫃場，機
      將貨櫃托運至桃園楊梅、南崁、新竹湖口等地之貨櫃場，
      經本院於99年9 月20日向第三人函查債務人之薪資結構（
      含每月薪資、年終獎金等）及職務內容（工作時數、車趟
      等），經第三人於99年 9月30日函覆本院謂：債務人於96
      年10月1 日起配合該公司營運作業，主要擔任車號512-KL
      之曳引車司機，並協助公司現場人員調派等，雖該公司有
      核發年終獎金，惟債務人係屬於外車靠行營運，故無年終
      獎金可言，其薪資為跑趟抽成計算；又債務人患有心臟及
      血糖等慢性疾病，則原下半夜之工作，不適合操作，且加
      上公司營運成本提高，與債務人協商自99年2 月份起，原
      本一空一重之車趟抽成1,000元，改為900元，故基於上述
      兩項因素，債務人每月薪資收入從原先之50,000元，湊減
      至42,000元，此有第三人欣榮通運股份有限公司陳報狀暨
      相關附件（車號512-KL之99年6月份至8月份之行車日報表
      、欣榮通運之99年6月份至8月份之每日車輛調派表）一份
      在卷可稽。另依債務人所提出之95、96年度綜合所得稅各
      類所得資料清單及本院職權調取債務人97、98年稅務電子
      閘門財產所得調件明細資料所示，債務人95年度至98年度
      之所得分別為252,000元、252,000元、168,000元及0元，
      顯見本件第三人及債務人對於債務人目前之薪資收入已為
      詳實陳報。準此，本件債務人於更生方案履行期間之薪資
      收入、是否有隱匿收入之嫌及能否具履行可能性等節，堪
      以認定。
    (二)又債務人前經陳明，其配偶陳慧玲現在家打理日常生活中
      之一切事務，其名下並無任何土地、房屋或其他有變現價
      值之財產，亦無任何薪資收入，又現因大環境景氣不佳，
      且無一技之長，難與年輕、高學歷之職場工作者競爭，是
      難以覓得長期穩定之工作。另本院依職權調取陳慧玲相關
      財產、收入及勞健保等資料所示，陳慧玲名下並無財產或
      所得收入，而依勞保加保記錄所示，陳慧玲於91年12月2
      日自基隆市手工藝製品業職業工會退保後，迄今無任何勞
      保加、退保紀錄，又其健保現投保於基隆市聯結車駕駛員
      職業工會，此有卷付之陳慧玲之稅務電子閘門財產所得調
      件明細表、勞保局電子閘門查詢作業被保險人投保查詢資
      料表及法務部健保資訊連結作業明細表各一份可憑。再者
      ，夫妻互負扶養之義務，其負扶養義務之順序與直系血親
      卑親屬同，其受扶養權利之順序與直系血親尊親屬同，民
      法第1116條之1 定有明文。夫妻互受扶養權利之順序既與
      直系血親尊親屬同，自不以無謀生能力為必要，最高法院
      79 年度台上字第2629號亦著有判例可資參照。是債務人
      主張對其配偶有扶養義務，洵屬有據。
    (三)另債務人之子趙偉勝現就讀國立海洋大學食品科學系，雖
      其於兼顧學業之餘，有打工以滿足自身生活所需，然畢竟
      並非全職工作者，半工半讀之收入有限，債務人每月僅給
      予其子趙偉勝5,000 元，作為每日三餐之膳食費用（平均
      每餐為55元），其餘之學費、實驗教材費及日常生活之必
      要支出（如交通費用、衣服鞋襪費用等），皆由趙偉勝自
      身打工收入支應；且趙勝偉預計於102年6月完成學業畢業
      ，考量一般大學生，於畢業前半年，幾乎已完成大部分學
      分，剩一般必修學分，是該每月5,000 元之膳食費用，僅
      列計前二年即第1 期至第24期，自第25期之後，全由趙偉
      勝自身工作來支應。徵此，以債務人每月42,000元薪資收
      入，於第一階段（第1 期至第24期），每期扣除自身生活
      必要支出費用9,829 元、配偶陳慧玲6,834元(參財政部國
      稅局所公佈99年度綜合所得稅扶養親屬免稅額82,000元換
      算每人每月約6,834元)、其子趙偉勝5,000 元及每月因履
      行更生方案尚須自行負擔之轉帳費用後之金額後，僅餘近
      20,000元，是第一階段債務人主張每期清償1,9000元，尚
      屬合理；第二階段（第25期至第57期），因毋須繼續分擔
      其子趙偉勝之膳食費用，故提高至每期清償25,000元，第
      三階段（第58期至第96期），債務人僅酌留12,000元，作
      為債務人及其配偶每月生活必要支出費用，不足之部分，
      則由日後投入職場工作且具穩定收入之成年子女為分擔，
      則第三階段，債務人再將每期清償金額提高至30,000元。
      故觀諸債務人所提出之三階段還款方式之更生方案，足認
      債務人勇於面對己身所造成之債務問題並盡其所能積極清
      償債務，相較於任由債務無限擴大之人，應給予其經濟生
      活重建之機會，是該更生方案應屬公允、適當、可行。
四、再查，債務人於裁定開始更生程序時，除每月薪資收入外，
    其名下僅有供其及家屬所居住，位於基隆市安樂區○○○段
    599、603及603-1地號土地，暨其上同段之676及2090建號建
    物，即門牌號碼為基隆市○○區○○路168巷11弄16號3樓之
    建物，此有債務人所陳報之基隆市安樂地政事務所土地建物
    謄本等件在卷足佐。參諸上開房地前經債權人安泰商業銀行
    股份有限公司向本院聲請強制執行，經本院民事執行處以97
    年度執字第第11690號強制執行一案，並於97年9月16日委請
    張建宏建築師事務所進行鑑價，經鑑價債務人之上開房地現
    值為1,660,000 元，有張建宏建築師事務所之鑑價報告影本
    一份在卷可憑。復本院參酌內政部地政司所公告之基隆市安
    樂區98年第1季至99年第3季房地交易價格簡訊查詢結果，債
    務人之上開房地所位於之「大慶大城」社區之交易價格，最
    低為每坪55,300元，最高為78,000元。準此，若以每坪78,0
    00元寬計債務人之不動產價格，則總價為1,908,660 元。又
    本院民事執行處99年8 月迄今，該社區周遭之強制執行案件
    拍定案件共計6 件，拍定價格，最低為每坪40,227元，最高
    為65,164元。故本件債務人之上開房地，況先不論目前尚有
    國泰世華商業銀行股份有限公司及張政雄之抵押債權存在，
    則本件無擔保及無優先權債權人之受償總金額為2,451,000
    元，皆高於鑑定價格、市場交易價格及法院拍定價格，亦無
    低於法院裁定開始更生程序時，依清算程序所得受償之總額
    之情形（亦即清算價值保障原則，本條例第64條第2項第3款
    參照）。
五、又查，本件債權人對於債務人所提出之更生方案否決意見如
    理由二所述，除部分否決意見如前所述外，其餘意見，本院
    認為：
    (一)揆之消費者債務清理條例之目的，除保障債權人集團性滿
      足之最大化及公平化外，並為賦與債務人重建復甦其經濟
      生活之機會。故消費者債務清理程序制度之構築首需強調
      生活再建及破綻預防，提高債務人工作意願並改善其生活
      習慣，使能重新出發，從而保障其生存權，並促進其義務
      遂行能力，儘可能永續性回復信用。是若還款額度逾越其
      所能負擔之極限過大，債務人勢必無法清償，終至喪失其
      還債之意願，則債權人反之能實際受償的金額勢必大幅降
      低，因而蒙受實際不利益。本件債務人每月收入用以攤還
      各債權人後所預留供其與配偶包括膳食、交通、醫療、勞
      健保、通訊、水電瓦斯等生活必要費用均僅係基本生活需
      求，且將清償年限延長為本條例所規定之最長年限8 年，
      以示其還款之誠，應屬合理，故考量其還款能力及所提之
      更生方案尚屬公允、適當、可行。
    (二)債務人既已裁定開始更生，即應依消費者債務清理條例更
      生程序進行，又本條例第53條第2項第3款既已明定更生條
      件最終清償期自認可更生方案裁定確定之翌日起不得逾6
      年，但有特別情事者，得延長為8 年。此項規定係為避免
      程序之長期化對債權人及債務人雙方造成過大之負擔，及
      考慮債務人清償能力負荷量所作之限制，故縱有特別情事
      ，亦僅能延長至8 年，是債務人履行更生方案，其清償年
      限自應受上開年限之限制，以期其經濟上有重建復甦之機
      會。
    (三)若以銀行公會一致性個別協商機制，分180 期無息還款之
      方案，此種還款期數已超過本條例第53條第2項第3款所定
      延長後最終清償期至多8 年之限制。且債務人是否願意再
      予債權銀行為協商，需端視債務人之意願或有無其他誘因
      而定；又本件債務人前經到院調查時，於考量其經濟收支
      及身體健康狀況後，表明欲以更生程序處理個人債務，以
      期達到經濟早日重建復甦之日，故法院自應尊重債務人之
      程序選擇權，無法強令債務人再與債權銀行為協商較長期
      數之還款協議。
六、另本件債務人更生方案，關於各債權人債權比例及所載每期
    各債權人應受償之金額未記載明確，為杜爭議，並保障各債
    權人之公平受償，爰依職權予以修正，於本裁定確定之次月
    起，每期清償日為每月15日，由債務人依附表一所示之各債
    權人每期可受分配金額，分別給付予各債權人，方不致影響
    更生方案裁定認可內容之確定性及可行性。又因給付所生之
    匯款或轉帳之手續費，基於各債權人之公平，不宜加重最大
    債權銀行之負擔，應由債務人負擔，附此敘明。
七、綜上所述，債務人有固定收入，其更生方案之條件核屬公允
    、適當、可行，且無本條例第64條第 2項所定不得認可之消
    極事由，揆諸消費者債務清理條例之立法目的，保障債權人
    公平受償，謀求消費者經濟生活之更生機會及社會經濟健全
    發展，故不經債權人會議可決，依職權逕予認可該更生方案
    。另為促使債務人履行更生方案，並建立債務人開源節流、
    量入為出等合理消費觀念，避免其為奢華、浪費之行為，應
    限制其生活條件，爰依上開規定，就債務人在未依更生條件
    全部履行完畢前之生活程度，裁定為相當之限制，如主文第
    2 項所示。
八、爰依消費者債務清理條例第64條第1項、第62條第2項規定，
    裁定如主文。
九、如不服本裁定，應於裁定送達後10日內，以書狀向本院司法
    事務官提出異議。
中    華    民    國    99    年    11    月    22    日
                  民事庭司法事務官  陳憲銘
附表一：
 ┌───────────────────────────────────────────────────┐
 │壹、更生方案內容：                                                                                    │
 ├───────────────────────────────────────────────────┤
 │  1.清償期數、清償金額及給付方式：                                                                    │
 │    (1) 自認可更生方案裁定確定後之次月起，以每一月為一期，第1期至第24期（第一階段）每期清償新臺幣（下 │
 │        同）19,000元，第25期至第57期（第二階段）每期清償25,000元，第58期至第96期（第三階段）每期清償  │
 │        30,000元，並於每月15日（若遇國定假日，則順延至次一上班日）前為給付，共計清償96期（8年）。     │
 │   （2）各債權人分配金額如貳之分配表所示。                                                            │
 │  2.無擔保及無優先權債務總額：3,911,311元。                                                           │
 │  3.清償總額：2,451,000元                                                                             │
 │  4.清償成數：62.66%。                                                                                │
 │                                                                                                      │
 ├───────────────────────────────────────────────────┤
 │貳、各無擔保及無優先權債權人之受清償額分配表：                                （單位：新臺幣/元 ）    │
 ├──┬───────────┬──────┬─────┬───────┬───────┬───────┤
 │編號│    債  權  人        │ 債權金額   │債權比例  │第1期至第24期 │第25期至第57期│第58期至第96期│
 │    │                      │            │          │可受分配金額  │可受分配金額  │可受分配金額  │
 ├──┼───────────┼──────┼─────┼───────┼───────┼───────┤
 │  1 │萬泰商業銀行（股）    │    402,853 │  10.30%  │     1,957    │     2,575    │     3,090    │
 ├──┼───────────┼──────┼─────┼───────┼───────┼───────┤
 │  2 │陽信商業銀行（股）    │     53,110 │   1.36%  │       258    │       340    │       407    │
 ├──┼───────────┼──────┼─────┼───────┼───────┼───────┤
 │  3 │台新國際商業銀行（股）│    628,458 │  16.07%  │     3,054    │     4,018    │     4,821    │
 ├──┼───────────┼──────┼─────┼───────┼───────┼───────┤
 │  4 │兆豐國際商業銀行（股）│    102,670 │   2.62%  │       498    │       655    │       786    │
 ├──┼───────────┼──────┼─────┼───────┼───────┼───────┤
 │  5 │安泰商業銀行（股）    │    838,939 │  21.45%  │     4,076    │     5,363    │     6,435    │
 ├──┼───────────┼──────┼─────┼───────┼───────┼───────┤
 │  6 │遠東國際商業銀行（股）│     94,272 │   2.41%  │       458    │       603    │       723    │
 ├──┼───────────┼──────┼─────┼───────┼───────┼───────┤
 │  7 │臺灣新光商業銀行（股）│    163,253 │   4.17%  │       792    │     1,043    │     1,251    │
 ├──┼───────────┼──────┼─────┼───────┼───────┼───────┤
 │  8 │中國信託商業銀行（股）│    183,114 │   4.68%  │       889    │     1,170    │     1,404    │
 ├──┼───────────┼──────┼─────┼───────┼───────┼───────┤
 │  9 │張政雄                │  1,113,480 │  28.47%  │     5,409    │     7,118    │     8,541    │
 ├──┼───────────┼──────┼─────┼───────┼───────┼───────┤
 │ 10 │國泰世華商業銀行（股）│    331,162 │   8.47%  │     1,609    │     2,118    │     2,541    │
 ├──┼───────────┼──────┼─────┼───────┼───────┼───────┤
 │    │     合    計         │  3,911,311 │    100%  │    19,000    │    25,003    │    30,000    │
 ├──┴───────────┴──────┴─────┴───────┴───────┴───────┤
 │參、補充說明：                                                                                        │
 │   1.各債權人每期可受分配金額＝每期還款總金額×各債權人債權比率（元以下四捨五入）。                   │
 │   2.因採元以下四捨五入之進位方式，故第25期至第57期每期合計清償總金額為25,003元，略高於債務人所提出之 │
 │     每期清償總金額25,000元。                                                                         │
 │   3.本院所為之認可更生方案裁定，如未經債權人異議，於送達後10日裁定即確定，將依職權核發確定證明書，債 │
 │     權人及債務人不必另行聲請。                                                                       │
 │   4.為避免導致債務人更生方案未能依約履行之情形，妨害更生立法之美意，債權人應主動向債務人陳報履行更生 │
 │     方案所需之匯款帳號資料或繳款方式。債務人亦應於履行更生方案前，應自行向各債權人詢問還款方式，並依 │
 │     期履行。                                                                                         │
 │   5.另因給付所生之匯款或轉帳手續費由債務人負擔。                                                     │
 └───────────────────────────────────────────────────┘
附表二：
 ┌───────────────────────────────────────────────────┐
 │更生之債務人在未依更生條件全部履行完畢前，應受下列之生活程度限制：                                    │
 ├───────────────────────────────────────────────────┤
 │1、不得為奢侈、浪費之行為。                                                                           │
 ├───────────────────────────────────────────────────┤
 │2、不得為賭博或其他投機行為（如六合彩、職棒簽賭等）。                                                 │
 ├───────────────────────────────────────────────────┤
 │3、不得為金錢借貸之行為。                                                                             │
 ├───────────────────────────────────────────────────┤
 │4、不得為不動產之處分及購置不動產。                                                                   │
 ├───────────────────────────────────────────────────┤
 │5、不得搭乘計程車、高鐵、飛機、輪船。但因職務所需且由任職機關或團體支付者不在此限。                   │
 ├───────────────────────────────────────────────────┤
 │6、不得從事國外遊學或出國旅遊等消費活動。                                                             │
 ├───────────────────────────────────────────────────┤
 │7、不得投資金融商品（如股票、基金、期貨等）之相關行為。                                               │
 ├───────────────────────────────────────────────────┤
 │8、不得駕駛超過新台幣（下同）500,000元以上之車輛。但因營業謀生必要者，不在此限。                      │                                                                                      │
 ├───────────────────────────────────────────────────┤
 │9、每月日常生活支出不得逾政府公告當年度各縣市最低生活標準。                                           │                                                                                                        │
 ├───────────────────────────────────────────────────┤
 │10、每人每月房屋租金不得逾4,000元，每戶每月不得逾10,000元。                                           │
 ├───────────────────────────────────────────────────┤
 │11、除維持生計之必要外，不得購買1,000元以上之商品、精品或服務。                                       │
 ├───────────────────────────────────────────────────┤
 │12、不得從事美容醫療之消費行為。                                                                      │
 ├───────────────────────────────────────────────────┤
 │13、不得出入特種營業場所、電子遊藝場所、酒吧、夜店、舞廳、卡拉OK、KTV等場所為消費。                   │
 ├───────────────────────────────────────────────────┤
 │14、每月應製作收入支出帳目明細並保留收據或憑證，以供法院定期查核。                                    │                                                                   │
 ├───────────────────────────────────────────────────┤
 │附註：債務人之生活程度一經限制，債務人即應遵守，如有違反致更生方案履行困難，即屬可歸責於己之事由，而不│
 │得依消費者債務清理條例第75條規定聲請延長履行期間或免責。                                              │
 └───────────────────────────────────────────────────┘

司法院資訊處製作；財團法人民間司法改革基金會備份。
